【裁判字號】    98,交抗,122
【裁判日期】    980117
【裁判案由】    違反道路交通管理處罰條例
【裁判全文】
臺灣高等法院交通事件裁定             98年度交抗字第122號
抗  告  人  交通部公路總局新竹區監理所新竹市監理站
異  議  人
即受處分人  甲○○
上列抗告人因受處分人違反道路交通管理處罰條例案件，不服
臺灣新竹地方法院97年度交聲字第548號，中華民國97年12月16
日裁定（原處分案號：交通部公路總局新竹區監理所新竹市監理
站竹監新三字第裁51-E00000000號），提起抗告，本院裁定如下
：
    主  文
抗告駁回。
    理  由
一、原裁定意旨略以：
  (一)按汽車駕駛人飲用酒類或其他類似物後其吐氣所含酒精濃度
    超過每公升0.25毫克以上，不得駕車，道路交通安全規則第
    114條第2款定有明文。次按汽車駕駛人，駕駛汽車經測試檢
    定有酒精濃度超過規定標準者，處新臺幣1萬5千元以上6萬
    元以下罰鍰，並當場移置保管該汽車及吊扣其駕駛執照1年
    ；又汽車駕駛人有第35條第1項規定之情形者，應接受道路
    交通安全講習；又汽車駕駛人，因違反本條例及道路交通安
    全規則之規定，受吊銷駕駛執照處分時，吊銷其持有各級車
    類之駕駛執照，道路交通管理處罰條例第35條第1項第1款、
    第24條第1項第2款、第68條亦分別定有明文。
  (二)本件異議人即受處分人甲○○於民國97年11月23日飲用酒類
    後，於當日凌晨1時13分許，騎乘車牌號碼GQ3-718號重型機
    車，行經新竹市○○路路段，適為在該處擔服取締酒測勤務
    之新竹市警察局交通隊警員黃東明發現攔停施以酒精濃度測
    試，測得其呼氣所含酒精濃度達每公升0.28毫克，遂以受處
    分人有違反前揭道路交通管理處罰條例第35條第1項第1款之
    行為掣單舉發，受處分人雖於97年12月8日應到案日期前向
    原處分機關提出申訴，原處分機關仍依道路交通管理處罰條
    例第35條第1項第1款及違反道路交通管理事件統一裁罰基準
    表之規定，裁受處分人罰鍰1萬5千元，並吊扣其小型車駕駛
    執照12個月，另依同條例第24條第1項第2款之規定施以道路
    安全講習。
  (三)受處分人固不否認有飲酒後於前述時間，騎乘前述車號機車
    ，行經前述地點之事實，惟具狀辯稱：伊於97年11月23日凌
    晨1時13分許，騎乘車牌號碼GQ3-718號重型機車，行經新竹
    市○○路路段時，因酒後駕車遭警攔停查，罰鍰新臺幣1萬5
    千元，並吊扣汽車駕駛執照12個月，伊對於騎機車吊扣小型
    車駕駛執照一事認有可議之處，伊是一般上班族，平日上班
    因地處偏遠需開車代步，今因酒駕被裁罰一事，已影響家庭
    正常生活，內心深感不安與後悔，爾後對此行為定會痛改前
    非，引以為戒，保證決不再犯，爰請給予改正機會，撤銷原
    處分等語。
  (四)經查：
    1.本件受處分人騎乘GQ3-718號重型機車，於97年11月23日
      凌晨1時13分許，在新竹市○○路路段，有汽車駕駛人駕
      駛汽車經測試檢定有酒精濃度超過規定標準之行為，經新
      竹市警察局交通隊警員黃東明以異議人有違反道路交通管
      理處罰條例第35條第1項第1款規定之行為掣單舉發，為受
      處分人是認屬實，並有新竹市警察局竹市警交字第E00000
      000號舉發違反道路交通管理事件通知單在卷足稽，堪認
      受處分人確有於上開時地駕駛前揭車輛經測試檢定有酒精
      濃度超過規定標準之違規行為無訛。又據受處分人之聲明
      異議狀內容可悉，受處分人於本件僅就原處分諭知關於吊
      扣其小型車駕駛執照12個月部分聲明異議，而就原處分諭
      知其呼氣酒精濃度超過規定標準所處以罰鍰1萬5千元及施
      以道路交通安全講習部分，並無異議，故受處分人既已就
      原處分機關所為之原處分諭知關於處罰種類不同而在客觀
      可分之裁處罰鍰及施以道路交通安全講習部分之裁量，認
      為甘服，並已繳清罰鍰，則此部分之裁量即屬合法適當，
      自堪認定，爰不再審酌於此。
    2.次查，道路交通管理處罰條例第35條第1項僅規定「吊扣
      其駕駛執照1年」，並未明定其駕駛執照之種類，則有關
      吊扣、吊銷駕駛執照處分效力與執行方式之法令依據，當
      係依據道路交通管理處罰條例第68條規定，而該條業於94
      年12月14日修正公布，並自95年3月1日施行。修正前之道
      路交通管理處罰條例第68條原規定：「汽車駕駛人，因違
      反本條例及道路交通安全規則之規定，受吊扣或吊銷駕駛
      執照處分時，吊扣或吊銷其持有各級車類之駕駛執照」，
      其立法意旨在於違規行為對道路交通秩序之維持及道路交
      通安全已生較大之影響，故規定吊扣或吊銷其持有各級車
      類之駕駛執照，以限制其繼續駕車行駛道路之權利，其係
      屬駕駛行為之限制，並不因所持駕駛執照種類不同而有所
      差異。惟因考量原條文將違法或違規駕駛人所持有各級車
      類之駕駛執照一併吊銷或吊扣，失之過酷，對於人民工作
      與生活影響過鉅，有違比例原則，經與交通部協商後，乃
      將其中「受吊扣處分者，吊扣其持有各級車類之駕駛執照
      」部分之規定刪除。是駕駛人違反道路交通管理處罰條例
      第35條第1項第1款之規定而受吊扣駕駛執照處分時，依修
      正後同法第68條規定並參照其修正意旨，應僅得吊扣違規
      或違法當時駕駛車類之駕駛執照，否則將造成同一違規或
      違法行為，因受處分人持有駕駛執照種類之不同，而異其
      處分之結果。況酒醉駕車行為係製造法所不容許之風險，
      以風險製造之立場觀之，並不因駕駛車輛種類之不同，而
      有所差別，但從風險實現之觀點而言，酒醉駕駛車類之不
      同，其對於交通安全衍生之實害結果也有所差異，如駕駛
      人駕駛低一級之車類違反本條例之規定時，不論其所造成
      之實害結果，而一律吊扣駕駛人所持有之各類駕照，亦有
      違相同事件相同處理，不同事件不同處理之平等原則，此
      有臺灣高等法院暨所屬法院97年法律座談會刑事類提案第
      40號討論暨審查意見可資參照。是稽諸上開道路交通管理
      處罰條例第68條之修正過程與修正理由，行為人有道路交
      通管理處罰條例第35條第1項第1款所規定之違規行為，須
      吊扣駕駛執照時，應僅能吊扣行為人違法或違規當時駕駛
      車輛所憑之駕駛執照，不得再吊扣行為人所持有、與駕駛
      違規車輛無關之其他各級車類駕駛執照。
    3.另修正後道路交通管理處罰條例第68條之規定，既已刪除
      「吊扣」等字，而僅餘「吊銷」等字，依「明示其一，排
      除其他」之法理，該條應係明示排除「吊扣駕駛執照處分
      時，吊扣其持有各級車類之駕駛執照」之規定，而僅餘「
      吊銷駕駛執照處分時，始吊銷其持有各級車類之駕駛執照
      」之規定，而限縮修正前條文之適用範圍。如此規定，兼
      顧重大違規之吊銷駕駛執照處分，駕駛人多係不宜再享有
      駕駛行為者，而吊扣駕駛執照處分之違規態樣相對輕微，
      解釋上不再一律執行各級車種駕駛執照之吊扣，使此類駕
      駛人仍保有駕駛其他車種之權利。如此解釋，方不致使本
      條僅有文字上變動之意義，亦符合立法者修法之意旨。是
      修正後即現行道路交通管理處罰條例第68條規定，應認當
      已排除「吊扣其持有各級車類之駕駛執照」之效力與執行
      方式，縱認現行道路交通管理處罰條例第68條條文內容，
      有鼓勵領有較高級駕駛執照之人酒後恣意駕駛較低級之車
      輛，而使處罰酒後駕車之駕駛人吊扣駕照1 年之規定形同
      具文，造成適用上不盡妥適之情形，惟此亦屬刑事立法政
      策之範疇，並非審判機關所能決定，仍應循立法途徑解決
      ，非可自行解釋逾越法條規範之意涵而為適用。
    4.查本件受處分人違規時係騎乘前述重型機車，揆諸上開之
      規定及說明，受處分人依法所受之處分應為限制其騎乘重
      型機車之權利，應吊扣其重型機車之駕駛執照。然受處分
      人於72年考領之重型機車駕駛執照業因其他酒後駕車案於
      97年3月31日遭裁決吊銷，其僅持有有效之小型車駕駛執
      照，此有受處分人之小型車駕駛執照、機車駕駛執照基本
      資料在卷足憑，其既無重型機車駕駛執照，原處分機關自
      無從處以受處分人吊扣重型機車駕駛執照之處分，原處分
      機關逕依上開道路交通管理處罰條例第68條規定，吊扣受
      處分人之小型車駕駛執照，顯然違反該條修正理由之意旨
      ，且參以受處分人係騎乘重型機車違規，如因此吊扣受處
      分人之小型車駕駛執照，此舉顯然將剝奪受處分人駕駛小
      型車之權利，對受處分人之權益造成極大之損害，亦與現
      行之道路交通管理處罰條例第68條之規定未合。
  (五)綜上所述，受處分人確有於上述時地騎乘重型機車經測試檢
    定有酒精濃度超過規定標準之違規行為，原處分機關依道路
    交通管理處罰條例第35條第1項第1款、道路交通管理事件統
    一裁罰基準表規定，裁處異議人罰鍰1萬5千元，並依同條例
    第24條第1項第2款規定施以道路交通安全講習處分，此部分
    核無違誤；然原處分機關未及審酌前開道路交通管理處罰條
    例第68條修正理由，仍循之前見解，裁處吊扣受處分人小型
    車駕駛執照12個月之裁罰，尚有未合，受處分人之異議，非
    無理由，自應由本院將原處分撤銷，自為裁罰如主文第2項
    所示，以期適法。
二、抗告意旨略以：依據道安規則第61條第1項第4款：「汽車駕
    駛人取得高一級車類之駕駛資格者，應換發駕駛執照，並准
    其駕駛較低級車類之車輛，其規定如下：四、已領有小型車
    駕駛執照者，得駕駛輕型機器腳踏車。」，惟其違規當時駕
    駛資格屬使用小型車駕照駕駛重型機車，並非無照駕駛，應
    有道路交通管理處罰條例第22條第1項第4款「領有聯結車、
    大客車、大貨車或小型車駕駛執照，駕駛重型機器腳踏車。
    」之適用，而非以道路交通管理處罰條例第21條第1項未考
    領有駕駛執照、或駕照業經吊註銷等之無照駕駛狀況予以裁
    罰，異議人持有小型車駕駛執照與「未領有駕駛執照」尚屬
    有間，本站依處罰條例第35條第1項規定將其違規當時所持
    駕照資格（小型車駕駛執照）予以吊扣駕照1年並罰鍰新臺
    幣15,000元、施以道安講習，於法應無不合。爰請撤銷原裁
    定，更為適當之裁定等語。
三、經查：
  (一)道路交通管理處罰條例第68條業於94年12月14日修正，並自
    95年3月1日施行，修正前之道路交通管理處罰條例第68條規
    定：「汽車駕駛人，因違反本條例及道路交通安全規則之規
    定，受吊扣或吊銷駕駛執照處分時，吊扣或吊銷其持有各級
    車類之駕駛執照」；修正後之道路交通管理處罰條例第68條
    規定：「汽車駕駛人，因違反本條例及道路交通安全規則之
    規定，受吊銷駕駛執照處分時，吊銷其持有各級車類之駕駛
    執照」；其原提案修正條文為：「汽、機車駕駛人，因違反
    本條例及道路交通安全規則之規定，受吊扣或吊銷駕駛執照
    處分時，吊扣或吊銷其違法或違規當時所駕駛車輛之駕駛執
    照」；其立法理由略以：「原條文將違法或違規駕駛人所持
    有各級車類之駕駛執照一併吊扣或吊銷，失之過酷，影響人
    民工作及生活甚鉅，爰修正之」等語，其立法意旨在於違規
    行為對道路交通秩序之維持及道路交通安全已生較大之影響
    ，故規定吊扣或吊銷其持有各級車類之駕駛執照，以限制其
    繼續駕車行駛道路之權利，此屬駕駛行為之限制，並不因所
    持駕駛執照種類不同而有所差異。則參諸上開立法理由及立
    法經過，行為人有道路交通管理處罰條例第35條第1項第1款
    所規定之違規行為，須吊扣駕駛執照時，僅能吊扣行為人違
    法或違規當時駕駛車輛所憑之駕駛執照，不得再吊扣行為人
    所持有、與駕駛違規車輛無關之其他各級車類駕駛執照，故
    已領有重型機車駕駛執照者，酒後違規駕駛重型機車時，吊
    扣者係駕駛者之重型機車駕駛執照，不得吊扣駕駛者領有之
    其他汽車或重型機車駕駛執照。
  (二)本件受處分人甲○○僅考領普通小客車駕駛執照，其所考領
    之重型機車駕駛執照業於93年3月31日因另案遭新竹監理站
    註銷，於本件違規事件發生時，自未合法持有重型機車駕照
    ，應以無照駕駛論。受處分人於酒後無照駕駛重型機車，酒
    測值達0.28MG/L，已超過規定之標準，違規事證固屬明確，
    惟行政行為，採取之方法所造成之損害不得與欲達成目的之
    利益顯失均衡，行政程序法第7條第3款定有明文及行政罰法
    第18條意旨可參。裁決機關於本件受處分人無重型機車之駕
    照可供吊扣時，吊扣其普通小客車駕照以代之，雖可達成限
    制駕駛人繼續駕駛該級車類行駛之目的，惟亦同時造成限制
    駕駛人繼續駕駛普通小型車及輕型機車之結果，所造成之損
    害（受處分人喪失繼續普通小客車及輕型機車之權利）已與
    欲達成目的（限制受處分人駕駛重型機車，以預防酒後駕駛
    重型機車所造成之危險）之利益顯失均衡。
  (三)修正後之道路交通管理處罰條例第68條規定既將「吊扣」等
    字刪除，駕駛人受吊扣駕駛執照處分時，自不再吊扣其持有
    各級車類之駕駛執照，已如上述，則原處分機關於作成吊扣
    駕駛執照處分時，應就行為人所應吊扣之駕駛執照種類予以
    限定，始符合依法行政原則。依前述受處分人依法所受之處
    分應為限制其駕駛重型機車之權利，而受處分人持有之駕駛
    執照為普通小客車駕駛執照，此為受處分人所不爭執，有汽
    車駕照基本資料在卷可稽，是受處分人自無重型機車駕駛執
    照可供吊扣，若原處分機關因而逕行吊扣受處分人之普通小
    客車駕駛執照，顯已逾越修正後道路交通管理處罰條例第68
    條之規範意涵及範圍。
  (四)依上所述，處分機關裁處受處分人「吊扣普通小客車駕駛執
    照12個月」，顯然違反行政法上處罰法定原則、不當聯結禁
    止原則、比例原則與平等原則，而有得為撤銷之原因。原法
    院因而裁定撤銷原處分，改諭知「甲○○汽車駕駛人，駕駛
    汽車經測試檢定酒精濃度超過規定標準，處罰鍰新臺幣壹萬
    伍仟元，並應接受道路交通安全講習」，核無不合。抗告人
    提起抗告，核無理由，應該駁回。
四、據上論結，應依道路交通案件處理辦法第26條，刑事訴訟法
    第412條，裁定如主文。
中    華    民    國    98    年    1     月    17    日
                  刑事第十二庭  審判長法  官   蔡永昌
                                      法  官   蔡新毅
                                      法  官   陳榮和
以上正本證明與原本無異。
不得再抗告。
                                      書記官   林吟玲
中    華    民    國    98    年    1     月    19    日


司法院資訊處製作；財團法人民間司法改革基金會備份。
